【裁判字號】    89,自,12
【裁判日期】    900803
【裁判案由】    誹謗
【裁判全文】
臺灣桃園地方法院刑事判決                            八十九年度自字第一二號
    自  訴  人  己○○
    代  理  人  辛○○
    自  訴  人  壬○○
    被      告  甲○○
                庚○○
                丁○○
                丙○○
                乙○○
右列被告因誹謗案件，經自訴人提起自訴暨追加自訴，本院判決如左：
    主      文
甲○○、庚○○、丁○○、丙○○、乙○○均無罪。
    理      由
一、自訴暨追加自訴意旨略以：緣自訴人己○○、壬○○與被告甲○○、庚○○、丁○○、丙○○、乙○○五人係毗鄰而居，惟以前曾經因為相處不愉快，而有訴訟
    對立之情形，但前案已於民國八十八年初結案，該案結束後，被告等五人則以該
    判決書之內容斷章取義，而以「壬○○、己○○為政府認定之心神喪失，即所謂
    的神經病，請大家務必小心此二人，以免惹禍上身，被其二人訛詐」等語，寫成
    文字製作成書面，並於八十八年十二月十一日至十二日十五日期間，將前開書面
    文字張貼於自訴人公寓住所大門及住家附近牆壁，散佈於眾，因認被告五人涉有
    刑法第三百十條第二項之加重誹謗罪嫌云云。
二、按犯罪事實應依證據認定之，無證據不得推定其犯罪事實，又不能證明被告犯罪
    者，應諭知無罪判決，刑事訴訟法第一百五十四條、第三百零一條第一項分別定
    有明文。又按，對於所誹謗之事，能證明為真實且與公共利益有關者，不罰，刑
    法第三百十條第三項亦規定甚明。訊據被告庚○○、丁○○、丙○○、乙○○，
    均否認前開犯行，辯稱右述書面文件係甲○○一人自行製作及張貼，渠等並未參
    與云云，另訊據被告甲○○則坦稱有製作並張貼前揭書面文件之情不諱，惟辯稱
    此係其一人所為，與庚○○等人無涉云云，此外，復辯稱自訴人己○○涉嫌誣告
    其犯有恐嚇取財、傷害等罪，自訴人壬○○則涉嫌於己○○狀告其恐嚇取財、傷
    害等罪之該案偵查中為虛偽證述，均經台灣桃園地方法院檢察署檢察官以八十六
    年度偵字第九五九八號提起公訴。嗣於審理中，經該案承審法官將自訴人二人送
    請台灣省立桃園療養院進行精神鑑定結果，均認自訴人二人於行為時已達於心神
    喪失之程度，始於八十八年二月八日以八十六年度訴字第一一七六號諭知渠二人
    無罪。然因自訴人二人所罹患之精神症狀實具有攻擊性，有加害危及他人之虞，
    其本身及家人已不堪無端枉受自訴人濫訴之擾，唯恐鄰人同受其害，方製作並張
    貼前述書面文件，用達敬告週知俾免惹禍上身之目的等語。
三、經查，據卷存自訴人壬○○出具之「陳情書」載明：「八十八年十二月十一日本
    人與己○○老師去梨山玩，乘租黃健明先生車，返家晚上十一時左右，在萬壽路
    三段九十九巷十六弄看到甲○○、庚○○、丙○○、乙○○、丁○○五人張貼毀
    謗己○○、壬○○老師標語」等情，核與證人黃健明於本院調查時結證稱：八十
    八十二月十一日晚上十一時，我自梨山回龜山，有至己○○家巷子時，有看見五
    人在張貼東西：：：（有五個人？）對，那天開車載自訴人返家，有看到別人在
    張貼東西，有五個人，在燈光下，一看即知有五人等語相符（見本院八十九年三
    月十七日訊問筆錄），再稽以證即被告等人之鄰居戊○○亦於本院調查時結證稱
    ：有天晚上我看到壬○○跟另外五個人在吵架，其中好像有甲○○、庚○○，還
    有他的二個女兒及一個兒子：：：吵的人壬○○和甲○○，壬○○說「不要貼了
    」：：：他們大概吵了十幾分鐘，隔天天亮我出門時就看到單子了等語（見本院
    九十年七月五日訊問筆錄），綜此，足徵張貼該份文件者確有甲○○、庚○○、
    丁○○、丙○○、乙○○共五人之情，殊為灼然。被告庚○○、丁○○、丙○○
    、乙○○空言否認此行，另甲○○和稱僅係其一人所為，與庚○○等人無涉云云
    ，均違事實，固非可採，第查，自訴人己○○曾涉嫌誣告甲○○犯有恐嚇取財、
    傷害等罪，自訴人壬○○則涉嫌於己○○狀告朱某恐嚇取財、傷害等罪之該案偵
    查中為虛偽證述，均經台灣桃園地方法院檢察署檢察官以八十六年度偵字第九五
    九八號提起公訴，嗣於審理中，經該案承審法官將自訴人二人送請台灣省立桃園
    療養院進行精神鑑定結果，認己○○為一妄想型精神分裂症之個案，於七十年左
    右產生被害妄想、聽幻覺及焦慮、工作表現下降等症狀，曾分別於七十二年二月
    九日至二月廿日、七十二年五月廿日至六月廿九日及八十四年十月廿二日至卅日
    接受台北榮民總醫院住院治療，唯該員未固定服藥，症狀起伏不定，因醫囑遵從
    性差，致其精神病症狀惡化，「針對某一特定對象而發展出系統之被害妄想，進
    而向對方提出告訴」，其告訴行為明顯受其妄想控制，致其認知判斷能力嚴重受
    損，故其於行為時「已達心神喪失之程度」。再就壬○○部分，則認在己○○患
    病早期，尚可送其住院，提供協助，功能尚佳，但目前壬○○認為己○○並無精
    神病症狀，對己○○所言深信不疑，且稱曾被告訴人甲○○跟蹤，並目睹己○○
    被恐嚇、毆打，然所舉事證間接隱諱，且以偏邏輯思考來解釋己○○事件始末，
    與其餘鄰人所言不符；並避開醫師的質疑，一直就上次己○○的精神鑑定內容質
    問醫師，故其所述應為妄想。壬○○與己○○同居，生活隔絕，缺乏外界資訊刺
    激，而「兩人在都是受害者的信念下互相支持。壬○○並非為己○○矯詞作證，
    而是深信己○○所言為真，兩人已具有共同之妄想體系，沈浸其中不可動搖」，
    已符合臨床上感應性妄想症的診斷。壬○○對己○○訴訟上之事實之了解，深受
    其感應性妄想之影響，其認知已達極度受損之程度；而因此為己○○作證，亦是
    其妄想影響下之當然結果，故其涉案時之精神狀態應已達心神喪失之程度等情，
    業經本院調借本院八十六年度訴字第一一七六號卷全卷核閱無訛，並有該案刑事
    判決書影本一份附卷可按。查「心神喪失」為法律名詞，係指人因精神障礙致對
    外界事物之認識力、理解力及反應決斷力全然喪失而言，在醫學上稱之為「精神
    官能症」，至有此症狀之人，在坊間之俚俗用語則慣以「精神病」或「神經病」
    名之，職是，自訴人二人係「心神喪失」乙情既經法院審認並載明於判決書內，
    因之，被告等製作文件謂自訴人二人為「政府認定之心神喪失  即所謂的神經病
    」等語，顯未逸離通常人認知之範圍，自難指被告等所述係屬子虛。再者，己○○既會受其所罹精神症狀之影響，「針對某一特定對象而發展出系統之被害妄想
    ，進而向對方提出告訴」，至壬○○則與己○○同在「受害者的信念下互相支持
    」，「深信己○○所言為真，二人具有共同之妄想體系，沈浸其中不可動搖」，
    遂在訴訟上，挺身而出為己○○所虛構杜捏之事實作證，由是，可見自訴人二人
    之精神症狀，並非僅屬個人一身不幸所罹之隱疾而已，更具積極攻擊性，有因此
    使人無端枉受訟累並浪費國家司法資源之虞，顯然有損公益，甚且，迄今不僅甲○○一人曾受自訴人二人誣告、偽證之苦，即連甲○○之妻庚○○、女乙○○、
    丙○○及子丁○○亦曾先後遭己○○濫訴涉犯偽造文書、傷害、恐嚇等罪嫌，均
    經台灣桃園地方法院檢察署檢察官不起訴處分，其中傷害、恐嚇該案，壬○○於
    偵查中且曾出庭為己○○作證等情，有該署檢察官九十年度偵字第四六０六號暨
    八十八年度偵字第一八八六０號、八十九年度偵字第九三四二號、第九六三九號
    不起訴處分書影本各一份在卷可憑，顯見自訴人二人因受精神症狀之影響所危及
    之「特定人」固有可能係「同一」並係反覆對之為之，然絕非僅止於「單一」，
    是以現今固衹甲○○全家受害，惟要難認僅僅侷限於此，難保他日不因別與旁人
    互動往來間之某種緣由而株連累及或另危害該人，準此，是見被告等張貼文件載
    稱「請大家務必小心此二人，以免惹禍上身」等語，不僅屬實，更與公益密切攸
    關。又查，己○○曾先後二次，以信封客包裹現金四萬五千元、三萬元再自行投
    入甲○○住處前院等情，此據證人鄭秀蘭、楊玉香本院八十六年度訴字第一一七
    六號案調查中結證甚明（見該案卷第二一頁及反面），且有甲○○還款時由壬○○所出具並載明「殷老師投入前院」、「殷老師自動投入朱宅內」之收據影本二
    紙存卷足佐（附於八十五年度偵字第八九００號卷），再參酌己○○自編而告訴
    甲○○涉嫌恐嚇取之犯情並兼括此二筆款項之情，有該案告訴狀影本在卷可按（
    同見八十五年度偵字第八九００號卷），顯見己○○係先自行將錢投入朱宅欲由
    甲○○收取後再據而對之提起告訴，是則核此情狀，謂之係「訛詐」，顯不為過
    ，從而綜據上陳，被告等在不堪無端枉受自訴人二濫訴或偽證之擾，唯恐鄰人同
    受其害，為達敬告週知俾免惹禍上身之目的，製作並張貼前述書面文件，渠等所
    指摘之事不僅屬實且與公共利益有關，依首揭法條說明，自未能以誹謗之責相繩
    ，依法均應為無罪之諭知。
據上論斷，應依刑事訴訟法第三百四十三條、第三百零一條第一項，判決如主文。
中      華      民      國    九十      年      八      月      三      日
                              臺灣桃園地方法院刑事第三庭
                                  法  官  蔡榮澤
右正本證明與原本無異。
如不服本判決，應於判決送達後十日內向本院提出上訴狀( 應附繕本 )，上訴於
臺灣高等法院。
                                    書記官   劉德壽
中        華        民        國   九十   年   八   月    十四    日


司法院資訊處製作；財團法人民間司法改革基金會備份。
